【裁判字號】    89,簡上,9
【裁判日期】    891011
【裁判案由】    給付租金等
【裁判全文】
臺灣板橋地方法院民事判決  八十九年簡上字第九號
    上  訴  人  甲○○
    被上訴人    丙○○
    訴訟代理人  乙○○
右當事人間請求給付租金等事件，上訴人對中華民國八十八年九月七日本院三重簡易
庭八十七年度重簡字第二０四一號第一審判決提起上訴，本院判決如左：
    主    文
上訴駁回。
第二審訴訟費用由上訴人負擔。
    事    實
甲、上訴人方面：
  一、聲明：求為判決﹕
            （一）原判決廢棄。
            （二）被上訴人應給付上訴人新臺幣（下同）三十二萬九千元，及自民
                  國（下同）八十七年十二月二日起至清償日止，按年息百分之五
                  計算之利息。
            （三）第一、二審訴訟費用由被上訴人負擔。
  二、陳述：與原判決記載相同者，茲引用之外，補稱﹕被上訴人所謂之補償金即是
            租金之意，且承租人又表示「繼續原租約到找到其他地方搬遷」，即是
            一切之約定如舊租約之意，兩造確有口頭同意被上訴人依原租賃契約之
            條件使用土地，但未訂立書面契約。
  三、證據：除援用第一審所提證據外，聲請訊問證人藍賡元律師、蕭京娥及向華南
            商業銀行五股分行及陽信商業銀行儲蓄部調支票提示資料。
乙、被上訴人方面：
  一、聲明：求為判決﹕如主文所示。
  二、陳述：除與原判決記載相同者，茲引用之外，補稱：渠使用上訴人之土地至八
            十七年九月三十日止，自八十六年七月三十一日後兩造之間未再訂立租
            賃契約，渠已給付十三張支票予上訴人充做使用土地之代價，上訴人均
            有提示、兌現。
  三、證據：援用第一審所提證據。
丙、本院依上訴人之聲請訊問證人藍賡元律師及向華南商業銀行五股分行暨陽信商業
    銀行儲蓄部調支票提示資料。
    理    由
甲、兩造爭執要旨﹕
  一、本件上訴人起訴主張﹕被上訴人向伊承租坐落臺北縣新莊市○○段頭前小段三
      ○六地號之土地，詎被上訴人積欠八十六年十一月、十二月及八十七年一月、
      十月、十一月、十二月之租金（八十六年八月一日起至八十七年七月三十一日
      止之租金為每月八萬四千元，另自八十七年八月一日起之租金為每月八萬八千
      二百元），合計積欠之租金為五十六萬九千元，爰依租金給付請求權訴請被上
      訴人應給付三十二萬九千元（上訴人起訴時請求金額為五十六萬九千元，於上
      訴後減縮），及自八十七年十二月二日起至清償日止，按年息百分之五計算之
      利息等語。
  二、被上訴人則以﹕兩造於八十五年十一月三十日固曾就上開土地簽訂租賃契約，
      惟租期自八十五年十二月一日起至八十六年七月三十日止，為期八個月，租金
      每月八萬元，然於八十六年七月三十日租期屆滿時，兩造曾簽立「但書承諾書
      」，同意租賃契約延長一個月，並於該期間解決續約一事，嗣延長期間又屆滿
      後，兩造並未再訂立任何租賃契約，而渠自八十六年八月至八十七年九月止亦
      按月給付八萬元之「使用補償費」予上訴人，故上訴人請求給付「租金」實屬
      無據等語資為抗辯。
乙、得心證理由﹕
  一、查本件上訴人主張﹕被上訴人向伊承租坐落臺北縣新莊市○○段頭前小段三○
      六地號之土地，詎被上訴人積欠八十六年十一月、十二月及八十七年一月、十
      月、十一月、十二月之租金合計五十六萬九千元一節，固據其提出存證信函（
      士林蘭雅郵局第八三○號、土城郵局第三五七號、第三○六號）、通知書（八
      十七年十月二日致丙○○）各一份、名片（誠上企業有限公司丙○○、乙○○
      ）二紙、土地租賃契約書一份、但書承諾書、傳真函各一紙等件為證。被上訴
      人固不否認自八十六年八月至八十七年九月止使用上開土地之事實，惟以﹕已
      按月給付八萬元之「使用補償費」予上訴人置辯。是本件首應探究者，厥係於
      八十六年八月至八十七年十二月間，二造間是否有租賃契約存在？
  二、兩造就上開土地所簽訂租賃契約租期至八十六年七月三十日屆滿後，兩造簽立
      「但書承諾書」，同意租賃契約延長一個月，並於該期間解決續約一事，惟延
      長期間屆滿後，兩造並未再訂立任何書面租賃契約一節，為兩造所不否認，而
      被上訴人自八十六年八月至八十七年九月止，亦按月給付八萬元之「使用補償
      費」予上訴人等情，已據被上訴人提出支票影本十三紙為證，上訴人雖主張﹕
      被上訴人所給付之補償金即是租金之意，且承租人表示「繼續原租約到找到其
      他地方搬遷」等語，即認是一切之約定如舊租約之意，兩造確有口頭同意被上
      訴人依原租賃契約之條件使用土地云云，惟查﹕兩造於八十五年十一月三十日
      所簽訂之土地租賃契約第二十三條明定：「租約期滿非另訂書面契約，不再續
      租。期滿後縱收受乙方（即被上訴人）之款項或由乙方繳納費用，於另訂書面
      契約前，均不得視（為）同意續租」，足認兩造之意為﹕租賃契約於第二條所
      約定租賃期限八個月（即自八十五年十二月一日起至八十六年七月三十日止）
      屆滿後，除非重新訂立書面契約否則不再續租，其後兩造於八十六年八月四日
      再簽立「但書承諾書」，載明：「一、八十五年十一月三十日（即上開土地租
      賃契約）延續一個月，而並不是代表租約變成無定期租約。二、在一個月內，
      須將續約之事解決。」，而在一個月之租期屆滿後，兩造雖曾多次協調續租事
      ，但因押租金給付細節協調不成以致兩造未再訂立書面土地租賃契約等情，已
      據上訴人聲請訊問之證人即上訴人之妻蕭京娥於原審到庭證稱：「（八十六年
      八月以後被告（即被上訴人）有無說要續租？）有，被告（即被上訴人）打電
      話說要續租，但談到押金三十萬元，就談不攏，後來有寄租金八萬元，有找藍
      律師協調，但因為押金三十萬元之事，所以沒談成，但也無法叫被告（即被上
      訴人）走」等語（參見原審八十八年七月二十二日言詞辯論筆錄），證人藍賡
      元律師於本院訊問時亦證稱﹕「（兩造）為了續租的問題不止一次會談，大概
      有三、四次，兩造同意依照原來的條件續租，但是為了押租金三十萬的問題，
      雙方都沒有辦法達成一致，所以沒有簽租約，上訴人是出租人，陳先生是第一
      手承租人，後來陳先生分租給被上訴人四百坪，被上訴人把押金三十萬元交給
      陳先生，上訴人一定要求被上訴人拿出三十萬元的押金，而被上訴人認為已經
      給陳先生了，所以兩造就都沒有簽書面」等語（參見本院八十九年三月七日言
      詞辯論筆錄），足證兩造確實未於八十六年八月三十日後續租或簽訂書面租約
      。是被上訴人所辯﹕兩造間於八十六年九月至八十七年十二月間無書面土地租
      賃契約關係存在，即堪採信。
  三、按「被上訴人對於系爭房屋之租賃關係，既於租賃期限將屆滿時，以書面表示
      於期限屆滿後不再繼續契約之意思，並因上訴人覓屋困難，限至四十一年三月
      底遷居，顯與民法第四百五十一條規定之情形有間，縱於其後有收受上訴人支
      付是年一月至三月之租金，亦屬租賃關係消滅後，因租賃物遲延返還所生損害
      之性質，不容上訴人以不定期限繼續契約為爭執」，「民法第四百五十一條所
      定出租人於租期屆滿後須即表示反對之意思，始生阻止續租之效力。意在防止
      出租人於租期屆滿後，明知承租人就租賃物繼續使用收益而無反對之表示，過
      後忽又主張租賃關係消滅，使承租人陷於窘境而設，並非含有必須於租期屆滿
      時，始得表示反對之意義存在。故於訂約之際，訂明期滿後絕不續租，或續租
      應另訂契約者，仍難謂不發生阻止續約之效力。」，最高法院四十二年度台上
      字第四九三號、五十五年度台上字第二七六號分別著有判例足循，經查：被上
      訴人於八十六年八月至八十七年九月間雖有使用系爭土地之事實，上訴人亦無
      反對之意思表示，然因兩造於八十五年十一月三十日所簽訂之土地租賃契約第
      二十三條規定：「租約期滿非另訂書面契約，不再續租。期滿後縱收受乙方（
      即被上訴人）之款項或由乙方繳納費用，於另訂書面契約前，均不得視（為）
      同意續租」，足認兩造間已明示排除民法第四百五十一條關於租賃契約默示更
      新適用之意，況兩造於八十六年八月四日所為簽立之「但書承諾書」第一項亦
      載明：「八十五年十一月三十日（即上開土地租賃契約）延續一個月，而『並
      不是代表租約變成無定期租約』。」，已再次宣示兩造所訂土地租賃契約第二
      十三條之意，是兩造間之契約既已明白約定期滿後未另訂（書面）租約則不續
      約，則被上訴人縱有繼續使用上開土地及給付使用土地代價之事實，亦無足使
      兩造間成立續租之法律關係甚明。
  四、綜上所述，兩造間自八十六年九月一日起即無土地租賃契約存在，從而，上訴
      人基於租賃契約之法律關係，請求被告給付租金三十二萬九千元及法定遲延利
      息，難謂有理。是則原審判決以上訴人無法證明兩造間存有租賃契約而駁回上
      訴人之請求，於法並無不合。上訴意旨指摘原判決不當，求予廢棄改判，為無
      理由，應予駁回其上訴。
  五、本件事證已臻明確，兩造其餘主張、陳述及所提證據經審酌後認對判決結果不
      生影響，爰不予一一論述，附此敘明。
丙、據上論結，本件上訴為無理由，依民事訴訟法第四百六十三條、第四百三十六條
    之一第三項、第四百四十九條第一項、第七十八條，判決如主文。
中      華      民      國    八十九    年      十      月      十一    日
                                  台灣板橋地方法院民事第三庭
                                      審判長法官  游  婷  麟
                                            法官  程  怡  怡
                                            法官  李  昭  融
右為正本係照原本作成。
本判決不得上訴。
中      華      民      國    八十九    年      十      月      十三    日
~B法院書記官  陳蒼仁


司法院資訊處製作；財團法人民間司法改革基金會備份。
